【裁判字號】    95,訴,21
【裁判日期】    950503
【裁判案由】    清償借款
【裁判全文】
臺灣臺中地方法院民事判決                95年度訴字第21號
原      告  甲○○
訴訟代理人  溫文昌律師
被      告  丙○○
兼上一人之
訴訟代理人  乙○○
上列當事人間請求清償借款事件，本院於民國95年4月19日言詞
辯論終結，判決如下：
    主    文
被告應連帶給付原告新臺幣壹佰貳拾萬元，及自民國95年1月6日
起至清償日止按週年利率百分之五計算之利息。
訴訟費用由被告連帶負擔。
本判決於原告以新臺幣肆拾萬元為被告供擔保後，得假執行。但
被告以新臺幣壹佰貳拾萬元為原告預供擔保，得免為假執行。
    事實及理由
壹、兩造爭執要旨：
  一、原告主張：
    (一)被告乙○○於民國（下同）93年8月16日，在中國大陸
        上海市，向原告借款人民幣300,000元，約定於三個月
        後歸還。但被告乙○○屆期後並未償還，經屢次催討，
        被告乙○○乃於94年8月25日邀同被告丙○○共同簽發
        票號247676、面額新臺幣1,200,000元之本票一紙（以
        下稱系爭本票）作為擔保，然迄今仍未清償。
    (二)被告丙○○係共同借款人，被告二人共同與原告約定連
        帶清償該筆借款。退步言之，縱認本件借款當時，僅有
        被告乙○○一人而已，然被告乙○○未依約償還借款時
        ，被告丙○○共同簽發系爭本票，即表示其願意加入為
        債務人，為重疊的債務承擔，被告二人即應就本件借款
        負連帶清償責任。
    (三)又被告二人為系爭本票之共同發票人，係為清償積欠原
        告之借款債務而簽立系爭本票，原告自得依票據法第5
        條之規定，請求被告二人連帶給付票款。再被告於借款
        後簽發同額本票據以清償借款，被告簽發系爭本票之行
        為，為新債清償，但系爭本票並未兌現，故原有借款債
        務即不消滅，原告仍得依借款法律關係向被告請求給付
        。
    (四)對被告抗辯之陳述：
        1.被告抗辯已以貨車抵債，另辯稱系爭借款是由上海新
          億印花有限公司（以下稱新億公司）向原告借款，且
          新億公司已經提供新型定型機設備給原告在上海抵押
          及公證。惟查，本件借款人為被告乙○○，此觀借條
          上載明「茲本人乙○○，於2004年8月16日向甲○○
          先生借款人民幣三十萬元言名參個月歸還特立此據。
          」自明。倘係由新億公司出面借款，借款人處應先書
          寫新億公司，再寫法定代理人乙○○，始與一般公司
          與他人簽訂契約之常情相符。然本件借款人處直接書
          寫乙○○，益見本件借款人為被告乙○○。被告陳文
          演所指貨車抵債之事，係因被告乙○○前向原告之父
          借款人民幣130,000元，並未如期清償，而由被告陳
          文演以該貨車抵債，經會帳後，被告乙○○仍積欠原
          告之父人民幣7萬8000元，折換新臺幣為320,000元，
          同時簽發320,000元之本票乙紙。因此，被告主張前
          以貨車抵債，不足採信。
        2.原告在大陸提起訴訟，係因被告乙○○為了給原告有
          所保障，而新億公司在大陸有財產，由新億公司為重
          疊的債務承擔，可由新億公司處獲得清償。但因新億
          公司財產已被其他債權人查封拍賣，實際上原告並未
          獲得任何清償。被告所提供之大陸文件，並無法證明
          原告業已獲得清償。
    (五)並聲明：(1)被告應連帶給付原告新臺幣1,200,000元，
        及自起訴狀繕本送達被告之翌日（即民國95年1月6日）
        起至清償日止按週年利率百分之五計算之利息。(2)願供
        擔保，請准宣告假執行。
  二、被告抗辯：
    (一)該借款是在中國大陸上海市新億公司添購新設備之借款
        ，由新億公司會計馬慧娟與原告一起至上海中國人民銀
        行莘庄分行直接轉入新億公司之帳戶，後來再由被告乙○○寫下借條，故該款項是由上海新億公司向原告借款
        。
    (二)新億公司於94年8月與當地中方地方政府發生摩擦糾紛
        ，新億公司並提供一部價值新臺幣1000多萬元之機器給
        原告在上海抵押及公證，現在並由閔行區人民法院拍賣
        中。
    (三)原告於94年8月25日到被告乙○○家中拍桌，被告乙○○為求和平處理，乃簽立系爭本票給原告，原告便要求
        被告丙○○在本票上簽名，但被告丙○○自始至終並未
        涉此借款事宜。
    (四)並聲明：(1)原告之訴及其假執行之聲請均駁回。(2)如受
        不利之判決，願供擔保請准免為假執行。
貳、本件經兩造整理並協議簡化爭點如下：
  一、不爭執事項（本院採為判決之基礎）：
    (一)被告乙○○於93年8月16日，在中國大陸上海市向原告
        借款人民幣300,000元，約定於三個月後歸還（依據：
        被告乙○○簽立之借條一紙）。該人民幣300,000元，
        兩造合意以新臺幣1,200,000元計算。
    (二)被告二人於94年8月25日共同簽發票號247676、面額新
        臺幣1,200,000元、未載到期日之本票一紙。該本票正
        面註記：(1)已經寫一張欠條未還；(2)上海機器已經給予
        查封中。註記所稱的欠條係指上開借條。
  二、爭執之事項：
    (一)原告依消費借貸契約，請求被告二人連帶給付新臺幣1,
        200,000元，及自起訴狀繕本送達被告之翌日（即95年1
        月6日）起至清償日止按週年利率百分之五計算之遲延
        利息，有無理由？
    (二)原告依票據關係，請求被告二人連帶給付新臺幣1,200,
        000元，及自起訴狀繕本送達被告之翌日（即95年1月6
        日）起至清償日止按週年利率百分之五計算之遲延利息
        ，有無理由？
參、得心證之理由：
  一、原告依消費借貸契約，請求被告二人連帶給付新臺幣1,20
      0,000元，及自起訴狀繕本送達被告之翌日（即95年1月6
      日）起至清償日止按週年利率百分之五計算之遲延利息，
      有無理由？說明如下：
    (一)被告乙○○於93年8月16日，在中國大陸上海市向原告
        借款人民幣300,000元（按該人民幣300,000元，兩造合
        意以新臺幣1,200,000元計算），約定於三個月後歸還
        ，為兩造所不爭執，並有被告乙○○簽立之借條一紙為
        證。而依該借條所載「茲本人乙○○，於2004年8月16
        日向甲○○先生借款人民幣三十萬元言名參個月歸還特
        立此據。借款人：乙○○，上海新億印花有限公司…」
        文義觀之，該人民幣300,000元之借款人為被告乙○○
        ，誠無疑義。至於被告乙○○借得款項後，是否用於供
        上海新億公司購買機器設備，及原告之父呂水同代理原
        告向上海市閔行區人民法院起訴請求新億公司給付原告
        人民幣400,000元等情，則均不影響被告乙○○確實有
        向原告借款人民幣300,000元之認定。
    (二)被告乙○○於93年8月16日向原告借款人民幣300,000元
        當時，被告丙○○雖非借款人，但其於94年8月25日與
        被告乙○○共同簽發系爭本票，並將之交付予原告以擔
        保借款之償還。參照票據法第5條：「在票據上簽名者
        ，依票上所載文義負責。二人以上共同簽名時，應連帶
        負責。」之規定，被告丙○○共同簽發系爭本票，即足
        可認為其願就系爭借款債務加入為債務人，而與被告乙○○連帶負清償之責。
    (三)被告乙○○雖抗辯曾在大陸以一部貨車抵償人民幣77,0
        00元等語。惟查：原告提出借款收支明細及本票影本一
        紙，主張包含該貨車77,000元等在內之各款項結算後，
        被告乙○○尚欠原告之父呂水同人民幣7.8萬元，換算
        台幣為32萬元，被告乙○○因此簽發面額新臺幣320,00
        0元之本票一紙。而被告乙○○並不否認簽發該紙本票
        交給原告之父呂水同，故可認為被告乙○○以貨車抵償
        人民幣77,0 00元，其清償之債務，係被告乙○○積欠
        原告之父之債務，而非系爭借款債務。
    (四)被告乙○○於93年8月16日向原告借款人民幣300,000元
        ，約定於三個月後歸還，但原告嗣後於94年8月25日收
        受被告二人共同簽發之系爭本票，即寓有同意被告二人
        延後清償之意。又系爭本票並未記載到期日，故應認為
        該借款已變更為未定返還期限。而原告對被告二人起訴
        請求返還借款，其起訴狀繕本於95年1月5日送達被告，
        此可認為原告已對被告二人為催告，被告二人於受催告
        一個月後，即負有返還借用物之義務（民法第478條參
        照），故被告二人自95年2月6日起始付遲延責任，系爭
        借款之遲延付息，自亦從斯時起計算。從而原告依消費
        借貸契約，請求被告二人連帶返還新臺幣1,200,000元
        ，及自95年2月6日起至清償日止按週年利率百分之五計
        算之遲延利息，為有理由。其餘逾此部分之請求，則無
        理由。
  二、原告依票據關係，請求被告二人連帶給付新臺幣1,200,00
      0元，及自起訴狀繕本送達被告之翌日（即95年1月6日）
      起至清償日止按週年利率百分之五計算之遲延利息，有無
      理由？說明如下：
    (一)按票據法第5條規定：「在票據上簽名者，依票上所載
        文義負責。二人以上共同簽名時，應連帶負責。」被告
        二人既為共同發票人，對系爭票款債務，即應連帶負責
        。
    (二)系爭本票並未記載到期日。而未載到期日者，視為見票
        即付（票據法第120條第2項參照）。茲查，原告對被告
        二人提起本件訴訟時，已將系爭本票隨起訴狀繕本於95
        年1月5日送達於被告二人，故應認為原告自斯時起得向
        被告二人行使票據追索權，而其遲延利息，亦自斯時起
        起算。從而原告依票據關係，請求被告二人連帶給付票
        款新臺幣1,200,000元，及自起訴狀繕本送達被告之翌
        日即95年1月6日起至清償日止按週年利率百分之五計算
        之遲延利息，為有理由。
  三、綜上所述，原告依消費借貸及票據關係請求被告二人連帶
      給付新臺幣1,200,000元，均屬有據。而關於遲延利息之
      計算，本院則擇有利於原告部分而為判決，爰判決如主文
      第一項所示。
  四、兩造各自陳明願供擔保聲請宣告假執行及免為假執行，經
      核均於法相符，爰分別酌定相當擔保金額准許之。
肆、訴訟費用負擔、宣告假執行及免為假執行之依據：民事訴訟
    法第85條第2項、第390條第2項、第392條第2項。
中    華    民    國    95    年    5    月    3    日
                  民事第一庭    法  官  游文科
正本係照原本作成。
如對本判決上訴，須於判決送達後20日內向本院提出上訴狀。
中    華    民    國    95    年    5     月    3     日
                                書記官


司法院資訊處製作；財團法人民間司法改革基金會備份。
